# 기초 기술 통계 

이 장에서는 기초 기술 및 추론 통계에 사용되는 R 함수들을 정리한다. 

- Quantitative varialbes: central tendency & dispersion
- Categorical variables: frequency, contingency table, chi-squared test 
- Continous, Ordinal variables에 대한  correlation coefficient
- Group difference:
    - parametric: t-test
    - non-parametric: Mann-Whitney U test, Kruskal-Wallis test 

- Visualization

## 기본 정리 함수 

- 합계: `sum()`
- 개수: `length()`
- 평균: `mean()`
- 분산: `var()`
- 표준편차: `sd()`
- 최솟값: `min()`
- 최댓값: `max()`
- 중앙값: `median()`
- 범위: `range()`
- 백분위수: `quantile()`
- `fivenum()`: min, Q1, median, Q3, max
- 변수 종류에 따른 기초 통계: `summary()`


```{r}
df <- readRDS("./data/stroke_df.rds")
head(df)
```


```{r}
q_vars <- c("age", "avg_glucose_level", "bmi")
stats <- function(x, na.omit=FALSE) {
    if (na.omit)
        x <- x[!is.na(x)]
    m <- mean(x)
    n <- length(x)
    s <- sd(x)
    skew <- sum( (x-m)^3/s^3) / n
    kurt <- sum((x-m)^4/s^4)/n - 3
    return (c(n=n, mean=m, stdev=s, skew=skew, kurtosis=kurt))
}
sapply(df[q_vars], stats, na.omit=TRUE)
```


```{r}
library(dplyr)
df |> 
    select(q_vars, stroke) |> 
    group_by(stroke) |> 
    summarize(N=n())
```