##  두 연속 변수의 상관관계: [correlation]{.style-text font-weight="bold" color="#023FA5"}

```{r}
#| message: false
library(tidyverse)
```

상관(Correlation)은 두 연속 변수 간의 선형 관계를 측정하는 방법이다. 두 연속 변수의 상관관계는 보통 Pearson 상관계수(Pearson correlation coefficient)를 사용하여 측정하는데, 상관계수는 두 변수 간의 선형 관계의 강도와 방향을 나타낸다. Pearson 상관계수는 `-1`에서 `1` 사이의 값을 가지며, 0은 두 변수 간에 선형 관계가 없음을 의미한다. 양의 값은 두 변수가 함께 증가함을 나타내고, 음의 값은 한 변수가 증가할 때 다른 변수가 감소함을 나타낸다.

보통 다음 수식으로 계산한다. 

$$
r = \frac{\sum (x_i - \bar{x})(y_i - \bar{y})}{\sqrt{\sum (x_i - \bar{x})^2 \sum (y_i - \bar{y})^2}}
$${#eq-pearson-correlation}

$x_i$와 $y_i$는 각각 두 변수의 관측치, $\bar{x}$와 $\bar{y}$는 각각 두 변수의 평균이다.

이것은 두 변수의 공분산(covariance)을 각 변수의 표준편차의 곱으로 나눈, 정규화된 값을 나타낸다. 

## 편차(deviation), 공분산(covariance), 상관계수(correlation)에 대한 이해 

상관관계를 어떤 한 변수가 이렇게 바뀌는 데 다른 변수가 어떻게 바뀌는지를 나타내는 지표이다. 상관관계를 이해하기 위해서는 먼저 편차(deviation), 공분산(covariance), 그리고 상관계수(correlation)에 대해 알아야 한다.

편차는 각 관측치가 평균으로부터 얼마나 떨어져 있는지를 나타내는 값이다. 편차는 다음과 같이 계산된다:
$$
d_i = x_i - \bar{x}
$$

간단한 R 코드로 계산해 보자. 먼저, 두 변수 `x`와 `y`를 생성하고, 각각의 편차를 계산해 보자.

```{r}
set.seed(42)
x <- sample(1:10, 10, replace = TRUE)
y <- x + round(rnorm(10, mean = 0, sd = 2), 0)
```

위 코드는 임의의 수를 만들기 위한 것으로 크게 관심을 가질 필요는 없다. 다음과 같은 두 변수 `x`와 `y`가 있다고 가정하자. 

```{r}
x
```

```{r}
y
```

두 연속 변수의 산점도를 그려보자. 

```{r}
dx <- data.frame(x)
dy <- data.frame(y)
df <- cbind(dx, dy)
df
```

```{r}
df |>
    ggplot(aes(x = x, y = y)) +
    geom_point() +
    geom_smooth(method = "lm", se = FALSE) +
    labs(
        title = "Scatter Plot of x and y",
        x = "x",
        y = "y"
    )
```

편차(deviation)을 계산해 보자. 편차는 각 관측치가 평균으로부터 얼마나 떨어져 있는지를 나타낸다.

```{r}
deviation_x <- x - mean(x)
deviation_y <- y - mean(y)
```

```{r}
deviation_x
```

```{r}
deviation_y
```

공분산(covariance)은 두 변수 간의 편차의 곱의 평균이다.

```{r}
covariance <- sum(deviation_x * deviation_y) / (length(x) - 1)
covariance
```

`cov()` R 함수를 사용하여 계산할 수도 있다.

```{r}
cov(x, y)
```

즉 `deviation_x`와 `deviation_y`의 요소끼리 서로 곱한 후, 그 평균을 구한 것이다. 

이런 공분산을 통해서 변수 `x`와 `y`가 얼마나 함께 변하는지를 알 수 있다. 공분산이 양수이면 두 변수가 함께 증가하거나 감소하는 경향이 있음을 나타내고, 음수이면 한 변수가 증가할 때 다른 변수가 감소하는 경향이 있음을 나타낸다.

즉, 공분산은 두 변수 간의 편차의 곱의 평균을 나타내며, 두 변수 간의 관계를 측정하는 데 사용된다. 공분산은 다음과 같이 계산된다:
$$
cov(X, Y) = \frac{1}{n-1} \sum (x_i - \bar{x})(y_i - \bar{y})
$$

위 예에서 `covariance`는 `12.0`이었다. 이 값이 양수이기 때문에 `x`와 `y`가 함께 증가하는 것을 알았다. 그런데 공분산의 단점이 있다. 바로 공분산의 값이 두 변수의 측정 단위에 의존한다는 것이다. 즉, 두 변수의 단위가 다르면 공분산의 값도 달라진다. 예를 들어, `x`가 센티미터 단위이고, `y`가 미터 단위라면, 공분산의 값은 두 변수의 단위에 따라 달라질 것이다.
따라서, 공분산의 값을 해석하기가 어렵다. 그래서 공분산을 표준화한 상관계수(correlation coefficient)를 사용한다. 이 값을 `-`1`에서 `1` 사이의 값으로 정규화하여, 두 변수 간의 관계를 더 쉽게 해석할 수 있다.

상관계수는 공분산을 각 변수의 표준편차의 곱으로 나눈 값이다. 상관계수는 다음과 같이 계산된다:
$$
r = \frac{cov(X, Y)}{\sigma_X \sigma_Y} = \frac{\sum (x_i - \bar{x})(y_i - \bar{y})}{\sqrt{\sum (x_i - \bar{x})^2} \sqrt{\sum (y_i - \bar{y})^2}}
$$

R에서는 `cor()` 함수를 사용하여 상관계수를 계산할 수 있다. 먼저 위에서 계산한 `covariance`를 사용하여 상관계수를 계산해 보자.
```{r}
correlation <- covariance / (sd(x) * sd(y))
correlation
```
```{r}
cor(x, y)
```


## 두 연속 변수와의 상관관계 예제: `water` 데이터셋
이번에는 두 연속 변수 간의 상관관계를 살펴보자. `HSAUR2` 패키지의 `water` 데이터셋을 사용하여, 물의 경도(hardness)와 사망률(mortality) 간의 상관관계를 분석한다.


```{r}
#| message: false
library(tidyverse)
library(HSAUR2)
data("water", package = "HSAUR2")
head(water)
```

### 산점도와 회귀곡선

```{r}
water |>
    ggplot(aes(x = hardness, y = mortality)) +
    geom_point() +
    geom_smooth(method = "lm", se = FALSE) +
    labs(
        title = "Hardness vs Mortality of Water",
        x = "Hardness",
        y = "Mortality"
    )
```

### 피어슨 상관계수

`Hardness`와 `Mortality`의 피어슨 상관계수를 계산해 보자.
```{r}
cor(water$hardness, water$mortality)
```

## 상관관계에 대한 가설 검정

상관관계에 대한 가설 검정을 수행해 보자. 귀무가설은 두 변수 간에 상관관계가 없다는 것이다. 

상관계수의 유의성을 검정하기 위해 `cor.test()` 함수를 사용할 수 있다. 

사용되는 통계량은 다음과 같이 정의된다:
$$
t = \frac{r \sqrt{n - 2}}{\sqrt{1 - r^2}}
$$

여기서 $r$은 샘플 상관계수, $n$은 관측치의 수이다.

이 통계량은 상관계수가 `0`이고, bivatiate 정규분포를 따른다면,  이 통계량은 자유도 $df = n - 2$를 가지는 t-분포를 따른다.



```{r}
cor.test(water$hardness, water$mortality)
```

## 두 연속 변수와의 순위 상관관계: 스피어만 상관계수

스피어만(Spearman) 상관계수는 두 변수 간의 **순위(rank)** 상관관계를 측정하는 방법이다. 이는 두 변수의 값이 아닌 순위를 기반으로 계산되며, 비모수적(non-parametric) 방법으로, 데이터가 정규분포를 따르지 않을 때 유용하다. 스피어만 상관계수는 다음과 같이 계산된다:

$$
\rho = 1 - \frac{6 \sum d_i^2}{n(n^2 - 1)}
$$

위에서 $d_i$는 두 변수의 순위 차이, $n$은 관측치의 수이다.

매뉴얼로 위 `x`와 `y`의 스피어만 상관계수를 계산해 보자. 먼저 두 변수의 순위를 계산한다.

```{r}
rank_x <- rank(x)
rank_y <- rank(y)
```
```{r}
rank_x
```
```{r}
rank_y
```
```{r}
d <- rank_x - rank_y
d
```
```{r}
d_squared <- d^2
d_squared
```
```{r}
n <- length(x)
spearman_correlation <- 1 - (6 * sum(d_squared)) / (n * (n^2 - 1))
spearman_correlation
```

스피어만 상관계수는 `cor()` 함수의 `method = "spearnman"` 인자를 사용하여 게산할 수 있다.
```{r}
cor(x, y, method = "spearman")
```

이 값에 대한 가설 검정을 수행할 수 있다. 귀무가설은 두 변수 간에 순위 상관관계가 없다는 것이다. `cor.test()` 함수의 `method = "spearman"` 인자를 사용하여 스피어만 상관계수에 대한 가설 검정을 수행할 수 있다.

```{r}
cor.test(x, y, method = "spearman")
```

## 켄달의 타우(Kendall's Tau)

켄달의 타우(Kendall's Tau)는 두 변수 간의 **순위 상관관계**를 측정하는 또 다른 방법이다. 이 방법은 두 변수의 순위 간의 일치와 불일치를 기반으로 계산되는데 일치(concordant)와 불일치(discordant) 쌍의 수를 사용한다. 보통 일치되는 순위가 많은 경우 사용된다.

R에서 켄달의 타우를 계산하려면 `cor()` 함수의 `method = "kendall"` 인자를 사용한다. 먼저, 위에서 생성한 `x`와 `y`의 켄달의 타우를 계산해 보자.

```{r}
cor(x, y, method = "kendall")
```

## `infer` 패키지를 사용한 상관관계 분석 


```{r}
library(infer)
```

```{r}
obs_hat <- water |>
    specify(mortality ~ hardness) |>
    calculate(stat = "correlation")
obs_hat
```


```{r}
null_dist <- water |>
    specify(mortality ~ hardness) |>
    hypothesize(null = "independence") |>
    generate(reps = 1000, type = "permute") |>
    calculate(stat = "correlation")
```


```{r}
visualize(null_dist) +
    shade_p_value(obs_stat = obs_hat, direction = "two-sided") +
    labs(
        title = "Null Distribution of Correlation",
        x = "Correlation",
        y = "Density"
    )
```


```{r}
null_dist |>
    get_p_value(obs_stat = obs_hat, direction = "two-sided")
```

