# 값, 이름, 할당, 연산

## 값

R 세계에서 어떤 데이터를 값(value)라고 하고 한다. R에서 값의 종류에는 다음과 같은 것들이 있다. 

- 숫자: `1`, `3.14` 처럼 숫자는 그대로 입력한다. 
- 문자열: `"stroke"`, `'peripheral'` 처럼 문자열은 작은따옴표 또는 큰따옴표를 감싸서 표현한다. 
    - 작은따옴표 안에서 큰따옴표를 쓸 수 있고, 그 반대도 가능하다. 하지만 작은따옴표 안에서 작은따옴표를 사용할 수는 없다. 
- 논리값: `TRUE` 또는 `T`, `FALSE` 또는 `F` 처럼 따옴표 없이 사용한다. 
- 결측값: 결측값은 `NA`로 표시한다. 


R 프롬프트에서 값을 입력하고 엔터키를 치면 그 값이 바로 출력된다.

```{r}
3.14
"stroke"
TRUE
```

## 이름과 할당(Assignment) 

값에 이름을 부여하는 것을 할당(assignment)라고 하고 `<-` 연산자를 사용한다.

다음 코드는 `85`라는 정수에 `wt`라는 이름을 부여하고, `180`에 `ht`라는 이름을 할당한다.

```{r}
wt <- 85
ht <- 180
```

```{r}
bmi <- wt / (ht / 100)^2
bmi
```


R에서 이름을 만들 때는 **알파벳으로 시작하고**, 그 이후에 숫자나 언더스코어(`_`) 등을 붙여서 만든다. 한글 이름도 사용할 수는 있다. 하지만 보통 컴퓨터 코드는 ASCII 코드로 작성하는 것이 기본이다.

할당을 할 때 `=` 연산자를 사용할 수도 있지만, 보통 이것은 R 함수에서 인자의 값을 할당할 때 주로 사용된다.

## 연산자 

수학에서 사용되는 연산자들이 모두 지원된다.

```{r}
#| collapse: true
# 사칙연산
3 + 5
5 - 2
5 / 2
5 * 3
```


```{r}
#| collapse: true
# 거듭제곱
5**2
5^2
```

다음은 비교 연산자 사용 예이다. 비교 연산은 논리값을 반환한다.


```{r}
#| collapse: true

5 > 3 # 큰가?
3 <= 5 # 작거나 같은가?
5 == 5 # 같은가?
4 != 5 # 다른가?
```

논리 연산자도 있다. `||`는 OR, `&&`는 AND를 의미한다. 하나로 된 `|`, `&`는 벡터를 대상으로 하는데 나중에 설명하고자 한다.

```{r}
(5 > 3) && (4 > 3)
(5 > 3) && (4 < 3)
(5 > 3) || (4 < 3)
```

## 더 자세한 내용 

더 자세한 내용은 [Advanced R, Chapter 2, Names and values](https://adv-r.hadley.nz/names-values.html#binding-basics)을 참고한다.ㄴ