# 이원 분산분석(Two-way ANOVA)(작업중) {#sec-two-anova}

이원 분산분석(Two-Way ANOVA)은 두 개의 독립 변수와 하나의 종속 변수가 있을 때 사용된다. 이 분석은 각 독립 변수의 효과와 상호 작용 효과를 평가한다.

- 독립 변수: 두 개의 범주형 변수
- 종속 변수: 하나의 연속형 변수

뒤에서 보겠지만 R 언어로 이원 분산 분석을 하는 것은 아주 간단하다. 구체저인 방법은 잠시 미루고, 이런 이원 분산분석이 행해지는 상황과 결과 해석에 필요한 기초적인 개념을 먼저 설명하고자 한다.

## 요인 설계(Factorial Design)

요인 설계(Factorial Design)는 두 개 이상의 독립 변수를 동시에 고려하여 실험을 설계하는 방법이다. 각 독립 변수의 수준(level)을 조합하여 다양한 조건을 생성하고, 이 조건에서 종속 변수를 측정한다. 이 방법은 각 독립 변수의 **주효과(main effect)**와 **상호 작용 효과(interaction effect)**를 평가할 수 있다.

::: {.callout-note}
## 주효과(main effect)와 상호 작용 효과(interaction effect) (by ChatGPT)

- **Main Effect (주효과)**

  - 정의: 각 독립 변수가 종속 변수에 미치는 독립적인 영향을 의미합니다. 즉, 다른 독립 변수의 수준에 관계없이 특정 독립 변수의 수준 변화가 종속 변수에 미치는 평균적인 효과를 평가합니다.
  - 예시: 만약 species와 sex가 독립 변수이고 body_mass_g가 종속 변수라면, species의 주효과는 성별에 관계없이 종의 차이가 체중에 미치는 영향을 나타냅니다. 마찬가지로, sex의 주효과는 종에 관계없이 성별 차이가 체중에 미치는 영향을 나타냅니다.

- **Interaction Effect (상호 작용 효과)**
  - 정의: 두 개 이상의 독립 변수가 결합하여 종속 변수에 미치는 영향을 의미합니다. 상호 작용 효과는 한 독립 변수의 효과가 다른 독립 변수의 수준에 따라 달라지는지를 평가합니다.
  - 예시: species와 sex 간의 상호 작용 효과는 종에 따른 체중 차이가 성별에 따라 달라지는지를 나타냅니다. 즉, 어떤 종에서는 성별에 따른 체중 차이가 크지만, 다른 종에서는 그렇지 않을 수 있습니다.
:::

예를 들어, 두 개의 독립 변수 A와 B가 있을 때, 각 변수의 수준이 다음과 같다고 가정해 보자.

- 독립 변수 A: A1, A2
- 독립 변수 B: B1, B2

이 경우, 가능한 조합은 다음과 같다.

```{r}
#| echo: false
library(tibble)
k <- tibble::tribble(
  ~A,   ~B,  
  "A1", "B1",
  "A1", "B2",
  "A2", "B1",
  "A2", "B2"
)
k2 <- k
k2$response <- letters[1:4]
knitr::kable(k2, caption = "독립 변수 A와 B의 조합")
```

또는 다음과 같이 크로스 테이블(cross table)로 나타낼 수도 있다.

![Treatment Groups in an Example 2 × 2 Factorial Clinical Trial[@RN1]](images/factorial.png){#fig-factorial width=80%}

독립 변수 A와 B의 각 수준 조합에 대해 피시험자를 무작위로 배정하고 종속 변수를 측정한다. A라는 요인의 효과를 연구를 하고, B라는 효과를 보는 연구를 하고, A와 B의 상호 작용 효과를 각각 따로 하는 것보다, 두 요인을 동시에 고려하기 때문에 표본의 수를 줄일 수 있고, 자원을 절약할 수 있는 방법으로 알려져 있다. 임상 연구, 동물 실험, 사회 과학 연구 등 다양한 분야에서 사용된다.

그런데, 이런 실험 설계를 하는 경우 각 요인의 수준이 서로 독립적이지 않을 수 있다. 예를 들어, A1과 B1의 조합에서 A1의 효과가 B1의 효과에 영향을 미칠 수 있다. 그래서 이런 연구에서는 상호 작용 효과(interaction effect)를 고려해야 한다.

[@fig-factorial]에서 보듯이, 가로 방향으로 더한 값 `A+B`, `C+D`는 첫 번재 요인의 주효과(main effect)를 비교하는 데 사용되고, 세로 방향으로 더해진 `A+C`, `B+D`는 두 번째 요인의 주효과를 비교하는 데 사용된다. 이때, 각 요인의 주효과는 독립적으로 평가된다. 그러나 두 요인의 조합에 따라 종속 변수의 값이 달라질 수 있는데 이것을 두 요인의 상호 작용 효과(interaction effect)라고 한다. 


상호 작용 효과는 베이스 R의 `interaction.plot()` 함수를 사용하여 시각화할 수 있다. 이 함수는 두 개의 독립 변수의 수준에 따른 종속 변수의 **평균 값**을 그래프로 나타낸다. 그래프에서 선들이 평행하면 상호 작용 효과가 없다고 판단할 수 있다. 반면, 선들이 교차하거나 평행하지 않으면 상호 작용 효과가 있다고 판단한다.

예를 들어, 펭귄 데이터셋에서 `species`와 `sex`에 따른 `body_mass_g`의 평균 값을 비교하는 경우, 다음과 같이 할 수 있다.

```{r}
#| message: false
library(tidyverse)
library(palmerpenguins)
data("penguins", package = "palmerpenguins")
penguins <- na.omit(penguins)
penguins |> 
    group_by(species, sex) |> 
    summarise(response = mean(body_mass_g, na.rm = TRUE))
```

베이스 R의 `interaction.plot()` 함수를 사용하여 플롯팅하였다. 위에서 구한 평균 값을 사용하여 상호 작용 그래프를 그릴 수 있다.

```{r}
interaction.plot(
  x.factor = penguins$species,
  trace.factor = penguins$sex,
  response = penguins$body_mass_g,
  type = "b",
  pch = c(1, 2),
  col = c("red", "blue"),
  main = "Interaction Plot of Species and Island",
  xlab = "Species",
  ylab = "Body Mass (g)"
)
```

위 결과를 보면 선들이 평행하지 않아, `species`와 `sex` 간에 상호 작용 효과가 존재한다고 판단할 수 있다. 즉, 종에 따라 성별에 따른 체중 차이가 다르게 나타날 수 있다는 것이다.

## 이원 분산분석의 목적과 가설

이원 분산분석의 목적은 두 개의 독립 변수의 주효과와 상호 작용 효과를 평가하는 것을 목적으로 한다. 즉, 다음 효과를 동시에 검정한다. 종속 변수에 대한 독립 변수의 효과가 없다는 귀무가설, 서로 상호작용 효과가 없다는 귀무가설을 세운다. 


- **주효과 가설 (Main Effect Hypothesis)**:
  - 독립 변수 A의 주효과
  - 독립 변수 B의 주효과

- **상호 작용 효과 가설 (Interaction Effect Hypothesis)**:
  - 독립 변수 A와 B의 상호 작용 효과


## 이원 분산분석의 가정 

이원 분산분석의 가정은 [@sec-one-way-anova]장에서 설명한 것과 같다. 이 가정을 만족하는지 체크하는 것도 같은 방법을 사용한다.

- **정규성 (Normality)**: 종속 변수의 분포가 정규 분포를 따른다. 각 그룹의 종속 변수 값이 정규 분포를 따르는지 확인해야 한다.
- **등분산성 (Homogeneity of Variance)**: 각 그룹의 분산이 동일하다. 즉, 독립 변수의 수준에 관계없이 종속 변수의 분산이 동일해야 한다.
- **독립성 (Independence)**: 각 관측치는 서로 독립적이다. 즉, 한 관측치가 다른 관측치에 영향을 미치지 않아야 한다.


## R 포뮬러로 상호 작용을 표현하기 

[@sec-r-formula]장에서 설명했지만, R 포뮬러(formula)에서는 상호 작용(interaction effect)은 `:` 또는 `*` 기호를 사용하여 표현한다.

- `A:B`: A와 B의 상호 작용을 나타냄
- `A*B`: A와 B의 주효과와 상호 작용을 모두 포함(`A + B + A:B`와 동일함)

그래서 펭귄 데이터셋에서 체중(`body_mass_g`)에 대하여 `species`와 `sex`라는 두 개의 독립 변수의 상호 작용을 분석하고자 한다면, 다음과 같이 포뮬러를 작성한다. 

```.R
body_mass_g ~ species * sex
```

또는 다음과 같이 쓸 수도 있다.

```.R
body_mass_g ~ species + sex + species:sex
```

이런 R 포뮬러에 따른 이원 분산분석은 다음 귀무가설을 가지고 검정을 수행한다.

- **주효과 가설**:
  - `species`의 주효과가 없다: `sex`를 고려하지 않았을 때 `species`가 `body_mass_g`에 미치는 영향이 없다.
  - `sex`의 주효과가 없다: `species`를 고려하지 않았을 때 `sex`가 `body_mass_g`에 미치는 영향이 없다.
- **상호 작용 효과 가설**:
  - `species`와 `sex`의 상호 작용 효과가 없다.
    - `species`가 `body_mass_g`에 미치는 영향이 `sex`에 따라 달라지지 않는다.
    - `sex`가 `body_mass_g`에 미치는 영향이 `species`에 따라 달라지지 않는다.

## 이원 분산분석(Two-way ANOVA) 수행하기

이원 분산분석을 수행하기 위해서는 `aov()` 함수를 사용한다. 이 함수는 ANOVA 모델을 적합시키고, 결과를 반환한다.

```{r}
# 이원 분산분석 수행
result <- aov(body_mass_g ~ species*sex, data = penguins)
summary(result)
```

::: {.callout-tip}
## Two-way ANOVA 결과 해석 
이원 분산분석(Two-way ANOVA)의 결과를 해석하는 방법은 다음과 같다.(by ChatGPT)

A two-way analysis of variance (ANOVA) was conducted to examine the effects of species and sex on penguin body mass (body_mass_g).
There was a significant main effect of species on body mass, F(2, 327) = 261.02, p < .001.
The main effect of sex was also significant, F(1, 327) = 208.65, p < .001.
Additionally, the interaction between species and sex was statistically significant, F(2, 327) = 12.37, p < .001.
These results indicate that both species and sex have significant effects on penguin body mass, and that the effect of sex varies by species.
:::

Tukey의 HSD(Honestly Significant Difference) 검정을 사용하여 사후 분석(post-hoc analysis)을 수행할 수 있다. 이 검정은 그룹 간의 차이를 비교하는 데 사용된다.

```{r}
TukeyHSD(result, which="species")
```


```{r}
plot(TukeyHSD(result, which="species"))
```
```{r}
TukeyHSD(result, which="sex")
```


```{r}
df <- na.omit(penguins)
result <- aov(body_mass_g ~ sex * species, data = df)
TukeyHSD(result, which = "sex:species")
plot(TukeyHSD(result, which = "sex:species"))
```

::: {.callout-tip}
## Tukey의 HSD(Honestly Significant Difference) 검정 결과 해석 (by ChatGPT)


:::